最高法院刑事判決　　　　　　　　　　　　　　　　　九十一年度台非字第七一號
　　上訴人　最高法院檢察署檢察總長
　　被　告　甲○○
右上訴人因被告違反公司法案件，對於台灣高等法院中華民國九十年十一月二十八日
第二審確定判決（九十年度重上更(四)字第七二號，起訴案號：台灣台北地方法院檢察
署八十四年度偵字第三五九０號），認為部分違法，提起非常上訴，本院判決如左：
    主  文
原判決關於違反公司法違背法令部分撤銷。
    理  由
非常上訴理由稱：「按判決適用法則不當者，為違背法令，刑事訴訟法第三百七十八
條定有明文。又犯罪後之法律已廢止其刑罰者，應諭知免訴之判決，亦為同法第三百
零二條第四款所明定。而法院就起訴之案件，應先就程序上為審理，調查起訴之要件
是否具備，如已具備，始得進而為實體上有無犯罪及其刑罰權範圍之審理。故法院依
職權調查，認有免訴事由，無論犯罪是否不能證明，均應諭知免訴，此觀司法院三十
六年院解字第三六二三號解釋自明。查違反公司法第十五條第一項規定之「公司不得
經營登記範圍以外之業務」行為，業於民國九十年十一月十二日明令公布廢止刑罰，
並於同年月十四日生效適用。本件被告甲○○於犯公司法第十五條第三項即違反同條
第一項之罪刑後，法律既已廢止該罪之刑罰，揆諸上開規定及說明，原審自應就該部
分為免訴之判決，始為適法。乃竟不察，竟仍為無罪之諭知，顯有判決適用法則不當
之違誤。案經確定，因攸關法律之正確適用，爰依刑事訴訟法第四百四十一條、第四
百四十三條提起非常上訴，以資糾正」。等語。
本院按判決適用法則不當者，為違背法令，刑事訴訟法第三百七十八條定有明文。又
犯罪後之法律已廢止其刑罰者，應諭知免訴之判決，亦為同法第三百零二條第四款所
明定。而法院就起訴之案件，應先就程序上為審理，調查起訴之要件是否具備，如已
具備，始得進而為實體上有無犯罪及其刑罰權範圍之審判。故法院依職權調查，認有
免訴事由，無論犯罪是否不能證明，均應諭知免訴。而公司法第十五條第三項、第一
項有關公司負責人違反公司不得經營登記範圍以外之業務之規定，處一年以下有期徒
刑、拘役或科或併科新台幣十五萬元以下罰金之規定，業經總統於民國九十年十一月
十二日公布廢止其刑罰，於同年月十四日生效。本件被告甲○○於八十二年五月間涉
犯違反公司法第十五條第三項、第一項之罪後，法律既已廢止其刑罰，則原審法院於
九十年十一月二十八日判決時，自應就該罪為免訴判決，始為適法。原判決未察，仍
為無罪判決之諭知，揆諸首揭說明，自有判決適用法則不當之違法。案經確定，非常
上訴意旨執以指摘，洵有理由。惟原判決尚非不利於被告，應由本院僅將關於違背法
令部分撤銷，以資糾正。
據上論結，應依刑事訴訟法第四百四十七條第一項第一款前段，判決如主文。
中      華      民      國    九十一    年      四      月     十一     日
                              最高法院刑事第六庭
                                  審判長法官  吳  雄  銘
                                        法官  池  啟  明
                                        法官  石  木  欽
                                        法官  郭  毓  洲
                                        法官  吳  三  龍
      右正本證明與原本無異
                                              書  記  官
中      華      民      國    九十一    年      四      月      十五    日
